【裁判字號】    97,上訴,403
【裁判日期】    970626
【裁判案由】    違反槍砲彈藥刀械管制條例
【裁判全文】
臺灣高等法院臺南分院刑事判決         97年度上訴字第403號
上  訴  人  臺灣嘉義地方法院檢察署檢察官
被      告  乙○○
指定辯護人  本院公設辯護人  甲○○
上列上訴人因被告違反槍砲彈藥刀械管制條例案件，不服臺灣嘉
義地方法院96年度訴字第898號中華民國97年2月29日第一審判決
（起訴案號：臺灣嘉義地方法院檢察署96年度偵字第6754號），
提起上訴，本院判決如下：
    主  文
上訴駁回。
    理  由
一、公訴意旨略以：被告乙○○明知未經許可不得持有、寄藏具
    有殺傷力之槍砲，竟與吳應照基於共同寄藏之犯意聯絡，無
    故持有具有殺傷力之手槍1支（槍枝管制編號：0000000000
    ），並將該手槍藏於嘉義縣竹崎鄉坑頭村順平厝5號旁鐵皮
    屋內，嗣於96年8月16日上午11時50分許，為警持臺灣嘉義
    地方法院核發之搜索票前往上開鐵皮屋搜索，並扣得前揭具
    有殺傷力之手槍1支及不具殺傷力之手槍2支（槍枝管制編號
    ：0000000000、0000000000），因認被告涉犯槍砲彈藥刀械
    管制條例第8條第4項罪嫌。
二、按犯罪事實應依證據認定之，無證據不得認定犯罪事實；不
    能證明被告犯罪者，應諭知無罪之判決，刑事訴訟法第154
    條第2項、第301條第1項分別定有明文。又認定不利於被告
    之事實，須依積極證據，苟積極證據不足為不利於被告事實
    之認定時，即應為有利於被告之認定；另認定犯罪事實所憑
    之證據，雖不以直接證據為限，間接證據亦包括在內，然而
    無論直接或間接證據，其為訴訟上之證明，須於通常一般之
    人均不致有所懷疑，而得確信為真實之程度者，始得據為有
    罪之認定，若其關於被告是否犯罪之證明未能達此程度，而
    有合理性懷疑之存在，致使無從形成有罪之確信，根據「罪
    證有疑，利於被告」之證據法則，即不得遽為不利於被告之
    認定，最高法院30年上字第816號、76年台上字第4986號判
    例意旨可資參照。
三、公訴意旨認被告涉有前揭罪嫌，無非係以被告於警詢及偵查
    中為認罪之陳述，核與證人吳應照於警詢及偵查中之供述相
    符，並有搜索票影本、嘉義市警察局第二分局搜索扣押筆錄
    1份及查獲現場照片9張等件在卷為憑，另扣案槍枝經送內政
    部警政署刑事警察局鑑定，其中1支認具殺傷力無訛，此亦
    有該局96年9月3日刑鑑字第0960129370號槍彈鑑定書附卷可
    稽，復有具殺傷力手槍1支及不具殺傷力手槍2支、CO2鋼瓶3
    5支、鋼珠2盒等物扣案為佐，為其論據。
四、被告於原審辯稱：因向吳應照二叔承租採收檳榔，會住在嘉
    義縣竹崎鄉坑頭村順平厝5號旁鐵皮屋內，吳應照並未交予
    鐵皮屋大門鑰匙，需向吳應照拿或有時吳應照會將鑰匙放在
    鐵皮屋窗戶處，因之前在獄中受吳應照之幫助，出獄後有答
    應若槍枝被查獲要替其擔罪，本件槍枝遭查獲後，經吳應照
    家人電話通知，即至警局供稱持有並藏放槍枝等上情，所為
    供述並不實在等語。經查：
  (一)證據能力部分：
  1.關於測謊鑑定報告證據能力，因刑事訴訟法並無明文規定，
    惟實務上，送鑑單位依刑事訴訟法第208條第1項規定，囑託
    法務部調查局或刑事警察局為測謊鑑定，受囑託機關就鑑定
    結果，以該機關名義函覆原囑託之送鑑單位，該測謊鑑定結
    果之書面報告，即係受囑託機關之鑑定報告，該機關之鑑定
    報告，形式上若符合測謊基本程式要件，包括：經受測人同
    意配合，並已告知得拒絕受測，以減輕受測者不必要之壓力
    、測謊員須經良好之專業訓練與相當之經驗、測謊儀器品質
    良好且運作正常、受測人身心及意識狀態正常且測謊環境良
    好，無不當之外力干擾等要件，即賦予證據能力（最高法院
    96年度臺上字第7369號判決意旨參照），本件經被告同意，
    由原審依職權囑託法務部調查局進行測謊，並無強迫情事，
    測謊人員亦就測謊內容及儀器明確說明；又實施測謊人員安
    治國亦修畢測謊技術課程，並於90年7月6日取得法務部調查
    局結業證書，堪認其具有良好之專業訓練及相當之經驗；測
    謊儀器係使用美國拉法葉儀器公司製造，型號761-98GA，施
    測前均經檢查紀錄功能，無故障因素方進行測試；且被告在
    測試前1日睡眠情形尚佳，測試當時身心狀況並無不適合受
    測之情形，另測謊環境具備影音監視功能、空調、隔音，無
    外界因素干擾，此有法務部調查局函覆之測謊鑑定過程參考
    資料所附測謊同意書、測謊對象身心狀況調查表、法務部調
    查局結業證書、測謊程序說明等件存卷可稽（外放），是本
    件對被告測謊之測謊鑑定報告，符合形式上測謊基本形式要
    件，揆諸上揭說明，其測謊結果之證據資料，亦具有證據能
    力，先予敘明。
  2.按被告以外之人於審判外之陳述，雖不符傳聞證據得為證據
    之例外規定，而經當事人於審判程序同意作為證據，法院審
    酌該言詞陳述或書面陳述作成時之情況，認為適當者，亦得
    為證據。當事人、代理人或辯護人於法院調查證據時，知有
    第159條第1項不得為證據之情形，而未於言詞辯論終結前聲
    明異議，視為有前項之同意，刑事訴訟法第159條之5定有明
    文。除前開證據外，本案認定事實所引用之言詞及書面證據
    ，經本院於審理時提示檢察官及辯護人均表示無意見，迄於
    言詞辯論終結前亦未聲明異議，視為同意作為證據，本院審
    酌該證據之取得過程並無瑕疵，與本案待證事實間復具有相
    當之關聯性，自得採為證據。
  (二)實體認定方面：
  1.本件警方於96年8月16日上午10時30分許，持臺灣嘉義地方
    法院核發之96年度聲搜字第988號搜索票前往嘉義縣竹崎鄉
    坑頭村順平厝5號吳應照之住處執行搜索，在主屋旁之鐵皮
    屋內寢室查獲手槍3支、CO2鋼瓶35支及鋼珠2盒，又上開查
    扣物品係在鐵皮屋房間床舖左前方下面音響櫃下方起出等節
    ，業據證人即執行搜索之警員陳立敏於原審審理時到庭證述
    甚詳（見原審卷第54頁），復有搜索票影本、嘉義市警察局
    第二分局搜索扣押筆錄、扣押物品目錄表及查獲現場照片9
    張及陳立敏呈報現場照片等在卷為憑（見警卷第15-17、19-
    20頁；原審卷第71-76頁），另扣案槍枝經送內政部警政署
    刑事警察局鑑定，其中1支認具殺傷力（槍枝管制編號：000
    0000000），此亦有該局96年9月3日刑鑑字第09600129370號
    槍彈鑑定書附卷可稽（見偵查卷第25-29頁），又有關發動
    搜索情資及執行搜索之情形，證人陳立敏於原審審理時證稱
    ：據線報係吳應照持有槍枝及毒品，始聲請搜索嘉義縣竹崎
    鄉坑頭村順平厝5號吳應照之住處，該處係舊式三合院房屋
    ，相連左側是鐵皮屋，搜索當時吳應照、其妻子及另2位男
    子在場，被告並不在場，鐵皮屋有上鎖，吳應照起初稱無鑰
    匙，後來從其手提包中拿出1大把鑰匙，再1支、1支試，才
    打開鐵皮屋門鎖等語（見原審卷第54、55、57、58、61頁）
    ，再佐以本件搜索票之記載，本件係搜索吳應照在嘉義縣竹
    崎鄉坑頭村順平厝5號住處有無涉嫌施用毒品等不法情事，
    此有該搜索票在卷可憑（警卷第15頁），足以佐證證人陳立
    敏證述之真實性，是本件警方依情資所顯示，係吳應照涉有
    不法情事，而非指涉被告乙○○涉有不法情事乙節，應無疑
    義。
  2.又證人陳立敏證稱：並未通知被告到案，係被告主動於搜索
    當日下午到警局，又吳應照已被帶回警局，不可能在警局通
    知被告，另外吳應照當時供述槍枝係「二齒」（即係被告）
    所有，因為被告係吳應照之小弟，對其供詞已有懷疑，然被
    告又主動到案陳稱槍枝係其所有，亦覺得被告有頂替情形，
    有針對此部分詢問之等語（見原審卷第56、57頁），而衡諸
    一般持有槍枝之行為人，自知不法，躲避警方查緝始為常情
    ，然本件吳應照遭查獲後，否認查獲之槍枝為其所有，供稱
    係「二齒」所有，並執以不知「二齒」真實姓名及聯絡方式
    等語置辯（見警卷第5、6頁），惟被告卻於當日下午旋即主
    動到警局自承前揭槍枝為其所有，與一般常情有所未合，又
    被告並非搜索情資所指涉對象，警方當時即有所懷疑其2人
    供述之真實性，並質疑被告是否有頂替之罪嫌，此亦有警訊
    筆錄可憑（警卷第5頁）。況且有關查扣物品數量，其中CO2
    鋼瓶係查獲35支，鋼珠則係2盒，此經原審審理時提示予被
    告辨認無誤，復有扣押物品目錄表、查獲物品照片8張在卷
    為佐（見原審卷第83頁；警卷第17、19、20頁），然被告於
    警詢時卻供稱：槍枝藏在「鐵皮屋房間內彈簧床右上角之櫥
    櫃內」，共有「3支瓦斯空氣槍，約4、50支CO2鋼瓶、1盒鋼
    珠」等語，非但與警方查獲槍枝之地點不符，且若確對於槍
    枝、CO2鋼瓶及鋼珠有事實上之支配力，而在其掌控之下，
    雖CO2鋼瓶數量較多，僅供稱概數，尚可理解，然對於鋼珠
    數量僅2盒，則應無誤記為1盒之理，是查扣之物品是否確為
    被告所有，已足存疑，其於警詢及偵查中坦認槍枝為其所有
    之供詞，是否可信，不無疑問。至於被告於原審審理時所執
    辯解：忘記何時看過槍枝，曾經在吳應照家中以袋裝從3樓
    提到1樓，放在吳應照車上，出獄後吳應照有跟伊說過槍枝
    一事，就知道有槍枝等語（見原審卷第86、90頁），縱可推
    論被告知悉該鐵皮屋中放置槍枝3支等情，然仍無從僅以被
    告知悉槍枝數量，遽以推斷被告即為槍枝之所有人或持有者
    ，仍須佐以被告對於槍枝確實有實力支配之行為，或有收受
    而藏放之情形，始足當之。
  3.再觀之本件查獲槍枝之房間，係在上址旁鐵皮屋內，證人吳
    應照於警詢時陳稱：該鐵皮屋係二叔居住，之前均無人居住
    ，最近幾天係「二齒」在居住，該鐵皮屋大門僅有一付鑰匙
    等語（見警卷第3頁），且搜索當時係從吳應照皮包中起出
    一大串鑰匙，經警持之逐一嘗試，始開啟鐵皮屋大門等情，
    亦據陳立敏證述在卷，已如前述，顯見該鐵皮屋鑰匙係在吳
    應照所持有保管，尚且與其所有其餘鑰匙串在一起，核與被
    告於原審供稱：因跟吳應照之二叔承租採收檳榔，若要採收
    檳榔時會住在鐵皮屋，一年住不到一個禮拜，大門鑰匙要跟
    吳應照拿，有時候會放在鐵皮屋窗戶旁，但吳應照未另外給
    伊鑰匙等語（見原審卷第86、90頁），情節相符，即被告僅
    於採收檳榔之際始居住在鐵皮屋內，對於鐵皮屋房間之掌控
    情形，係屬短暫居住，且又無大門鑰匙，進出仍須由吳應照
    交付鑰匙始得進出，顯見被告對於鐵皮屋房間亦無相當之實
    力支配，換言之，被告無從自由進出該鐵皮屋，亦無長久居
    住之事實，無法僅以此推斷在鐵皮屋內查獲之槍枝即屬被告
    所持有及藏放，要無疑義。
  4.另被告於91年間因犯妨害兵役條例案件，經臺灣嘉義地方法
    院以91年度簡字第1295號判決判處有期徒刑3月，如易科罰
    金，以銀元300元折算1日確定，於92年4月22日入監服刑，
    同年7月22日徒刑執行完畢出監，再因施用毒品案件，於94
    年11月11日入臺灣嘉義監獄附設勒戒所施以觀察、勒戒，於
    同年12月15日因無繼續施用毒品傾向釋放出監，復再因毒品
    及恐嚇案件，經臺灣嘉義地方法院以95年度嘉簡字第71號判
    決判處拘役40日、以94年度易字第402號判決判處有期徒刑6
    月，如易科罰金，各以銀元300元折算1日確定，二罪接續執
    行，於95年4月3日入監，嗣於95年11月12日因徒刑執行完畢
    出監，而吳應照則於90年間因施用毒品案件，於90年9月21
    日入臺灣嘉義監獄附設勒戒所施以觀察、勒戒，於同年10月
    12日因無繼續施用毒品傾向釋放出監，此有臺灣高等法院被
    告前案紀錄表2份在卷可稽（見原審卷第5-10、26-29頁），
    即被告於本件槍枝查獲之前，確有入獄服刑之情形，又被告
    係吳應照之小弟一節，亦據陳立敏證述及被告供承在卷（見
    原審卷第60、87頁），則被告辯稱：被關當時吳應照有寄錢
    給伊及照顧家人，出獄後答應吳應照若槍枝遭查獲要替其擔
    罪等語（見原審卷第19、90頁），與常理並無相悖，即被告
    辯解有為吳應照擔罪之動機及理由，尚可採信。
  5.按槍砲彈藥刀械管制條例關於未經許可無故持有槍彈罪之成
    立，除行為人客觀上有「持有」槍彈之行為外，尚須其有未
    經許可無故持有槍彈之主觀犯意始能成立。苟行為人主觀上
    欠缺此犯意，祇因偶然之事由，而有短暫執持該槍彈之舉動
    ，此單純之「舉動」尚難與應受違法評價之持有槍彈犯罪行
    為等視。故所謂持有，係指在實力支配管領之下而言，若只
    係把玩槍枝，自不構成非法持有（最高法院79年度臺上字第
    2779號、82年度臺上字第1135號判決意旨參照）。另寄藏與
    持有，均係將物置於自己實力支配之下，僅寄藏必先有他人
    之持有行為，而後始為之受寄代藏而已，故寄藏之受人委託
    代為保管，其保管之本身，亦屬持有，不過，此之持有係受
    寄之當然結果（74年臺上字第3400號判例意旨可供參照）。
    即刑事法上之「持有」，必須行為人對該財物有支配之意思
    ，並實際上已將之移入於自己事實  得為支配之狀態（即行
    為中），始足當之。本件依公訴意旨所示證據，雖認被告於
    槍枝查獲前，即應知悉前址鐵皮屋內放置槍枝3支，要屬無
    疑，然於警詢時對於槍枝放置位置之供詞，與實際查獲情形
    不同，是否確實為其所有或在其實力支配之下，即已有疑，
    況且對於放置之房間亦無鑰匙之實力支配情形，是否實際上
    已將槍枝移入於自己事實上得為支配之狀態，同屬有疑，再
    佐以前述查獲槍枝情形，被告辯稱係替吳應照頂罪等語，顯
    有憑據，吳應照於警詢所證稱：槍枝為被告所有一節，已無
    證據足以佐證，不足採信，復無積極證據足以證明被告或吳
    應照有受他人委託寄藏而代為保管，進而基於共同寄藏之犯
    意，共同將槍枝藏放在前開鐵皮屋中等情，即無法遽以推論
    被告確與吳應照共同寄藏本案查扣之槍枝。至於被告於偵查
    中所供稱：有將槍枝拿出來打飛鼠等語（見偵查卷第9頁）
    ，據被告於原審審理時供稱：並未將槍枝拿出來玩過，係吳
    應照要伊承擔，不知道要怎麼說，吳應照交代打小鳥、斑鳩
    等語（見原審卷第89、90頁），雖於原審行準備程序時供稱
    ：有將槍枝拿出來試射等語（見原審卷第19頁），惟於原審
    審理時則已否認上情，是自不能僅憑被告唯一之自白證明被
    告確有將槍枝拿出來試射。況參諸前揭說明，本件已無證據
    足以證明被告對槍枝有實力支配之情形，縱偶然試射把玩，
    亦無法遽以推斷被告即與吳應照有共同寄藏槍枝之情形，亦
    甚明確。
  6.末按測謊鑑定，係依一般人在說謊時，會產生遲疑、緊張、
    恐懼、不安等心裡波動現象，乃以科學方法，由鑑定人利用
    測謊儀器，將受測者之上開情緒波動反應情形加以記錄，用
    以分析判斷受測者之供述是否違反其內心之真意而屬虛偽不
    實。故測謊鑑定，倘鑑定人具備專業之知識技能，復基於保
    障緘默權而事先獲得受測者之同意，所使用之測謊儀器及其
    測試之問題與方法又具專業可靠性時，該測謊結果，如就有
    利之供述，經鑑定人分析判斷有不實之情緒波動反應依補強
    性法則，雖不得採為有罪判決之唯一證據，但非無證據能力
    ，仍得供裁判之佐證，其證明力如何，事實審法院有自由判
    斷之職權；反之，若其有利之供述，經鑑定並無任何虛偽供
    述之情緒波動反應，又無其他合法之積極證據足以證明該部
    分之犯罪事實時，即可印證其真實性，非不得為有利於受測
    者之認定（最高法院97年度臺上字第221號判決意旨參照）
    。被告經原審徵得其同意，由法務部調查局專業人員對其進
    行測謊，經以控制問題法及混合問題法測試，對於本案查獲
    槍枝非其所有一節，經測試無情緒波動反應，研判未說謊，
    亦有該局96年12月31日調科南字第09600550550號測謊報告
    書1紙附卷可稽（見原審卷第38頁），亦足以證明被告於警
    詢及偵查中坦承：查獲槍枝為其所有等語，應非屬實，輔以
    前揭說明，測謊報告鑑定結果既對被告有利，又無其他積極
    證據足以證明被告確實與吳應照共同藏放槍枝之犯罪事實，
    即可印證被告於原審審理時供述之真實性，且其於警詢及偵
    查中認罪之供述，顯有不實之處。
五、綜上所述，公訴意旨所舉證據尚不足以證明被告與吳應照係
    共同持有查獲具殺傷力槍枝，而涉犯槍砲彈藥刀械管制條例
    第8條第4項之未經許可持有可發射子彈具有殺傷力之改造手
    槍罪嫌，此外本院復查無其他證據證明被告確有公訴意旨所
    指之上開犯行，揆諸首揭說明，依「罪證有疑，利於被告」
    之證據法則，即不得遽為不利於被告之認定。是既無積極證
    據足認被告有違反槍砲彈藥刀械管制條例第8條第4項之未經
    許可持有可發射子彈具有殺傷力之改造手槍之犯行，即不能
    證明被告犯罪，依法應諭知無罪之判決。原審基上而為被告
    無罪判決之諭知，認事用法核無不當。檢察官上訴意旨仍執
    陳詞指摘原判決違誤不當，為無理由，應予駁回。
六、被告經合法傳喚，無正當理由未到庭，爰依法不待其陳述，
    逕為判決。
據上論結，應依刑事訴訟法第368條、第371條，判決如主文。
本案經檢察官邱克斌到庭執行職務。
中    華    民    國    97    年    6     月    26    日
                  刑事第二庭    審判長法  官  葉居正
                                      法  官  郭千黛
                                      法  官  洪碧雀
以上正本證明與原本無異。
檢察官如不服本判決應於收受本判決後十日內向本院提出上訴書
，其未敘述上訴理由者並得於提起上訴後十日內向本院補提理由
書。
                                      書記官  魏芝雯
中    華    民    國    97    年    6     月    27    日


司法院資訊處製作；財團法人民間司法改革基金會備份。
